src-fst-affixes-derivations-inflections.lexc.md
# Fil for at generere de centrale morfologiske processer i vor grønlandske analysator               

derivations-inflections.lexc

## Dokumentation for leksikonnavne:

- Z = nomen
- 1 = svag bøjning, p-bøjning
- 2 = sterk bøjning, up-bøjning
- P = plurale tantum
- S = singularis
- ° = sterk bøjing som trunkerer (2-)
- a, q, ... = gemineringer ved konsonantiske flexiver
- Z = nomen
- morf = går til derivationsleksika
-      = går til flexivleksika
- tpt  =  
- tup  = 
- K    = Direkte til finale klitika

## Nye lexica

PL 20180319
PL 20180320
- LEXICON XIiXmorf_UdenTIP, som XIiXmorf, men uden TIP for at blokere rekursive TIP

Debugging lexica

- LEXICON Z2+rPZ # ; = referred to but not declared. Todo: correct or declare.

## Specielle lexica 

Nyt derivativ-LEX 20190403: GIIT specielt til GIIT+Der/nn for at tillade possesseum.
De blev tidligere sendt til ZkkutZ, der ikke kan være possessum 

## KAPITLER TIL fst-DOKUMENTATION

TARIAQAR på transitiver kan både danne transitive, refleksive og passive verber. Derfor bliver
alle forekomster af TARIAQAR ved transitiver startende fra juni 2020 både sendt videre normalt til 
(i) TV-mod_r og tilføjet taggen Gram/Pass og sendt som ny stamme til (ii) IV_r
På den måde vil turen via (i) producere

- misissortariaqarpaa	misissor+Gram/TV+TARIAQAR+Der/vv+Gram/TV+V+Ind+3Sg+3Sg, samt
- misissortariaqarpoq	misissor+Gram/TV+TARIAQAR+Der/vv+Gram/Refl+V+Ind+3Sg

og turen via IV_r vil generere
misissortariaqarpoq	misissor+Gram/TV+TARIAQAR+Der/vv+Gram/Pass+Gram/IV+Gram/IV+V+Ind+3Sg

BLOKERING AF REKURSIV TIP VED TRANSITIVER
PL20200709

Forkerte læsninger, når IV med TIP viderederiveres i HTR-lexicon, hvor yderligere TIP kan tilføjes som ingerlatitseqqinneq
ingerla+Gram/IV+TIP+Der/vv+Gram/TV+TIP+Der/vv+Gram/Db+Gram/Refl+QQIP+Der/vv+Gram/IV+NIQ+Der/vn
blokeres vha. flaget @P.TIP.ON@ i IV-lexicon og blokeres af flaget @D.TIP@ i transitiv derivation.

Ex
ingerla via IV_voq_stem og får i LEXICON  tilføjet linien
+TIP@P.TIP.ON@+Der/vv:%>tip@P.TIP.ON@ HTR_C_TAQ_tsi ; 
I HTR_C_TAQ_tsi tilføjes der yderligere TIP.
For at forebygge dette tagges derivativkæder med TIP som første element med @D.TIP@

Bemærk at D-flaget principielt kun skal anvendes når TIP er første derivativ i kæden. Det kan nemlig ikke udelukkes, at der på et senere
tidspunkt kan tilføjes yderligere TIP-er 

SÆRLIGT OM Gram/Refl VED TRANSITIVERNE (PL20211121 forsøg)
Foranlediget af ord som 'attorteqqassutigaara', hvor Refl skaber problemer for både oversættelserne
og videre affingering introduceres strengen +TIP+Der/vv+Gram/Db+Gram/Refl som går til XItX ;

AFSNIT MED EKSEMPLER PÅ DBELTTRANSITIV

SURE er sjældent Db, men  hos Ole Brandt finder vi eksempler som ".. sunaaffa Pikiulinnguarmiut pasillerai (implicit Pikiulinnguarmiunut 
nukani] pilerngullugu nakkartissimasoralugu.

PLEONASTISKE HTR VED NIAR OG QQIP

medtages i IV-lexica med taggen +HTR+Err/Sub og en bemærkning efter !
Fx i LEXICON IVschwa2
+QQIP+Der/vv+HTR+Der/vv+Err/Sub:%>eqqii IV-mod_V ; !Fejl af typen ingerlatitseqqiineq

NORMALE MISFORSTÅELSE VED GI OG LABIALMETATESE - EN BRUGSANVISNING
Retningslinier for korrekt behandling af verber med labialmetatese i visse former (-gujoq og gujaa):

Husk at GI er en principielt normal Der/vv, der skal følge transitivitet mv. som alle andre derivativer. Det er derfor helt forkert, når der i fst-en optræder "endelser" som *gina eller når en form som tikkummisissunniarina optræder i LEXICON XTgujaaX2. Den skal selvfølgelig processeres i XIgujoqX3

Gør således for at processere fx paarigina (paare+Gram/TV+GI+Der/vv+Gram/Refl+Gram/IV+V+Imp+2Sg) korrekt

paare:paar -> LEXICON HTR_schwa_SAQ_si -> LEXICON TVschwa
+GI+Der/vv:%>igi XTgujaaX ; !verber som paarigujaa og avitikkiuk

XTgujaaX er altså det første derivativ-lexicon, vi møder, så overgangen til refleksiv må muliggøres her. Derfor tilføjes følgende linie til XTgujaaX
+Gram/Refl@U.Refl.On@:@U.Refl.On@ XIgujoqX ;

paare, som nu har formen paare+Gram/TV+GI+Der/vv:paar%>igi har nu to veje at gå:

Uændret som transitiv til LEXICON XTgujaaX - paare+Gram/TV+GI+Der/vv:paar%>igi
Som refleksiv til LEXICON XIgujoqX i formen paare+Gram/TV+GI+Der/vv+Gram/Refl:paar%>igi

Oprydning:
I LEXICON XTgujaaX slettes en intransitiv endelse (+Gram/Refl+V+Imp+2Sg:%>ina K_TUQ ; !tikkummisissunniarina), alle -i- først i "endelserne" fjernes og der tilføjes %VTRUNC før labialmetatese på ujaa.*
LEXICON XIgujoqX gennemrettes for ca. de samme fejl

Derefter har vi de ønskede former og analyser. Fx

```
echo paarigina | time hfst-lookup -q ~/langtech/kal/src/analyser-disamb-gt-desc.hfstol
paarigina	paare+Gram/TV+GI+Der/vv+Gram/Refl+Gram/IV+V+Imp+2Sg	0.000000
echo paarigujaat | time hfst-lookup -q ~/langtech/kal/src/analyser-disamb-gt-desc.hfstol
paarigujaat	paare+Gram/TV+GI+Der/vv+V+Ind+3Sg+3PlO	0.000000

echo ajunngikkina | time hfst-lookup -q ~/langtech/kal/src/analyser-disamb-gt-desc.hfstol
ajunngikkina	ajor+Gram/IV+NNGIT+Der/vv+Gram/IV+GI+Der/vv+V+Imp+2Sg	0.000000
```

Behandlingen af upper-lower indgange i lexc:

Der har i årenes løb ikke været nogen konsekvent procedure for behandlingen af lexemer, der indgår i lexc som upper-lower strukturer.
Dette har bl.a. ført til at mange verber genereres uden oplysninger om transitivitet eller med Gram/[IT]V gentaget uønsket.
Fra sommeren 2021 tilstræbes derfor en standardiseret procedure her illustreret ved et intransitivt verbum:
1. Den komplekse stamme tilføjes med samme analyse, som den ville have fået, hvis den var genereret fra den usammensatte stamme
2. upper-lower stammen sendes IKKE til de normale indgangslexica, men til det relevante mod-lex
suli+Gram/IV+NIRLUP+Der/vv:sullerlup IV-mod_C ;

## DERIVATIONSMORFEMERNES LEKSIKA

Her kommer en liste over de ulike leksika.
Nogle af dem er dokumenterede, andre ikke.

**LEXICON TEST** interim-test af regex i lexc
* +Num+Sem/dur: # ; 

**LEXICON TEST1** !interim-test af regex i lexc til brug for typen 2015:12ff
* +Abs+Sem/sem: # ; 

* LEXICON GEMS  = Gennemgangsleksikon til nominer der geminerer til stop-lyd ved fleksion, fx meeqqap
* 0:^GEMS Z1Zmorf ; 

* LEXICON GEMC  = Gennemgangsleksikon til nominer der geminerer til kontinuant-lyd ved fleksion, fx nannup
* 0:^GEMC Z1Zmorf ; 

* LEXICON Z1Zmorf  Derivationsmorfemer til nominer, viser til **tp** og giver derefter nn-derivationer
	*  tp ; 
* +ALUK+Der/nn:%>%TRUNCaluk tup- ; 
	* +ALUK+Der/nn+INNAQ+Der/nn:%>%TRUNCaluinnaq tup- ; 

- LEXICON Z1VZmorf  Derivationsmorfemer til nominer, der ender med vokal a, i, u 20200916 NN
	 -  tpV ;   !PL20221117 nyt fortsættelseslex

* LEXICON Z1eqZmorf  Derivationsmorfemer til nominer på seq og leq
	  * Z1eqZ ; 
... osv.

* LEXICON nuliaqmorf  derivationsmorfemer til typen *nuliaq*

* LEXICON SEQgemin  derivationsmorfemer til nominer

* LEXICON ZseqZ  qalaseq

* LEXICON SIKgemin  derivationsmorfemer til nominer som ikusik:iku

* LEXICON Z1+le_UdenPossessumZmorf  derivationsmorfemer til nominer som kalaaleq, der ikke kan tage possessum

* LEXICON Z1eZmorf  derivationsmorfemer til nominer på udlydende schwa
	*  Z1eZ ;  

* LEXICON Z1tipeZmorf  derivationsmorfemer til nominer på udlydende schwa
	*  Z1tipeZ ;  

* LEXICON Z1nnguaqZmorf  derivationsmorfemer til nominer på nnguaq
	*  Z1nnguaqZ ;  
	* +ALUK+Der/nn:%>%TRUNCaluk tup- ;   
	* +ALUK+Der/nn+ARAQ+Der/nn:%>%TRUNCaluaraq GEMS ;  
	* +ALUK+Der/nn+INNAQ+Der/nn:%>%TRUNCaluinnaq tup- ;  
	* +ALUK+Der/nn+INNAQ+Der/nn+NNGUAQ+Der/nn:%>%TRUNCaluinnannguaq Z1nnguaqZ ;  
* ...

* LEXICON Z1iZmorf  derivationsmorfemer til nominer med strong i

* LEXICON Z1iqZmorf  derivationsmorfemer til nominer med strong i som qimmeq
	*  tiqp ;  
	* +ALUK+Der/nn:%>%TRUNCaluk tup- ;  
	* +ALUK+Der/nn+ARAQ+Der/nn:%>%TRUNCaluaraq GEMS ;  
	* +ALUK+Der/nn+INNAQ+Der/nn:%>%TRUNCaluinnaq tup- ;  

* LEXICON Z1+tZmorf  derivationsmorfemer til nominer som pisataq og nivaataq !PL20210519 retableret og stammer fjernet fra GEMS
	*  Z1+tZ ;  
	* +ALUK+Der/nn:%>%TRUNCaluk tup- ;  

* LEXICON tptmorf  
*  tpt ; 
*  +Err/Sub+N+Abs+Sg:%>eq Krestr ;  
*  +Err/Sub+N+Abs+Sg+1SgPoss:%>era Krestr ; 
* +ALUK+Der/nn:%>aaluk tup- ; 
* +ALUK+Der/nn+ARAQ+Der/nn:%>aaluaraq GEMS ; 
* +ALUK+Der/nn+INNAQ+Der/nn:%>aaluinnaq tup- ; 
* ...

* LEXICON ZtiZmorf  taggit
*  Z1iZ ;  
*  +Err/Sub+N+Abs+Sg:%>%TRUNCseq Krestr ;   
*  +Err/Sub+N+Abs+Sg+1SgPoss:%>%TRUNCsera Krestr ;   

* LEXICON ZkkutZmorf  derivativer til typen saki og sakikkut

* LEXICON Z2Zmorf  nominer som erneq

* LEXICON Z2kZmorf  nominer som eqik
*  tup_k ;  

* LEXICON Z2veqZmorf  derivationsmorfemer til aaveq-typen
*  Z2veqZ ;  
* +ALUK+Der/nn:%>vialuk tup- ;  
* +ALUK+Der/nn+ARAQ+Der/nn:%>vialuaraq GEMS ;  
* +ALUK+Der/nn+INNAQ+Der/nn:%>vialuinnaq tup- ;  

* LEXICON Z2i2Zmorf  derivationsmorfemer til aleq, ateq
*  Z2i2Z ;  
* +ALUK+Der/nn:%>%TRUNCaluk tup- ;  
* +ALUK+Der/nn+ARAQ+Der/nn:%>%TRUNCaluaraq GEMS ;  
* +ALUK+Der/nn+INNAQ+Der/nn:%>%TRUNCaluinnaq tup- ;  

* LEXICON Z2tupeqZmorf  derivationsmorfemer tupeq
*  Z2tupeqZ ;  
* +ALUK+Der/nn:%>pialuk tup- ;  
* +ARAQ+Der/nn:%>pi%ProgIaraq GEMS ;  
* +INNAQ+Der/nn:%>piinnaq tup- ;  

* LEXICON Z2-Zmorf  derivationsmorfemer til tup- paa K. Jf. Z2-qZmorf
*  tup- ;  
* +ALUK+Der/nn:%>%TRUNCaluk tup- ;  
* +ALUK+Der/nn+ARAQ+Der/nn:%>%TRUNCaluaraq GEMS ;  
* +ALUK+Der/nn+INNAQ+Der/nn:%>%TRUNCaluinnaq tup- ;  
* +ALUK+Der/nn+INNAQ+Der/nn+NNGUAQ+Der/nn:%>%TRUNCaluinnannguaq Z1nnguaqZ ;  

* LEXICON Z2-uukZmorf  derivationsmorfemer til tup- paa K. Jf. Z2-qZmorf

* LEXICON Z2-qZmorf  Nyt leksikon til tup- paa Q 7.9.2007 for at haandtere forskelle som ..fiksuaq vs. ..aqsuaq

* LEXICON Z2-eqZmorf  Nyt leksikon til tup-2, magen til Z2-qZmorf, men har andre fleksioner til tulleq og qiterleq

* LEXICON Z2aqZmorf  derivationsmorfemer til nominer

* LEXICON Z2+lZmorf  derivationsmorfemer til nominer korrigeret februar 2017 med hensyn til additive og recessive morfemer.

gennemgangskatalog for up-stammer, der kræver replaciv sandhi

* LEXICON Z2+rZmorf  derivationsmorfemer til nominer

* LEXICON Z2-PZmorf  derivationsmorfemer til tup-nominer pluralis tantum

* LEXICON ZoqsZmorf2  

* LEXICON ZoqseZmorf  

* LEXICON ZoqsieZmorf  

* LEXICON Num1morf  nyt katalog tilføjet livm 20170505

* LEXICON Num2morf  

* LEXICON Num3morf  nyt katalog livm 20170505

* LEXICON Num4morf  nyt katalog livm 20170505

* LEXICON Num6morf  nyt katalog livm 20170505

* LEXICON Num6likmorf  nyt katalog livm 20170505

* LEXICON Num10morf  nyt katalog livm 20170505

* LEXICON Numamorf  nyt katalog livm 20170810

* LEXICON Numumorf  nyt katalog til hunnoruju som før fejlagtigt gik i pluralisformen til Numtmorf PL20200421

* LEXICON Numimorf  nyt katalog livm 20170810

* LEXICON Numemorf  nyt katalog livm 20170810: danske numeralier tre, fire, otte, ellee, tyve, tredive, fyrre, hundrede

* LEXICON NumCmorf  nyt katalog livm 20170917

* LEXICON Numtmorf  foorut

* LEXICON IVschwa_stem  angeqi

* LEXICON IVschwa   Derivativer der tilfoejes intransitive verber på schwa

* LEXICON IVschwa2   Derivativer der tilfoejes intransitive verber på schwa

* LEXICON IV_r_stem  aallar, oqar

* LEXICON IV_r   

* LEXICON IV_r_agentiv  PL 20180726 type atuarpoq

* LEXICON IV_r2 

* LEXICON IV_k_stem   

* LEXICON IV_k_agentiv  PL 20210111 type allappoq

* LEXICON IV_k  

* LEXICON IV_k2   

* LEXICON IV_long_stem   orraajusaar, orseruloor, paamaar

* LEXICON IV_long   

* LEXICON IV_long2 

* LEXICON IV_voq_stem   overgenererer dette for meget? Og er k også mulig? Qasoq

* LEXICON IV_voq 

* LEXICON IV_voq_agentiv  PL 20180726 type takuvoq

* LEXICON IV_voq2   skal få 200 medl.

* LEXICON XIi_voqXmorf_stem   som tallivoq

* LEXICON XIi_voqXmorf  

* LEXICON XIi_voqX_agentiv  PL20210225 type utaqqivoq - jf. XIi_voqXmorf_stem for non-agentive

* LEXICON XIi_voqXmorf2  

* LEXICON XIiXmorf_stem   type tarrarippoq

* LEXICON XIiXmorf 

* LEXICON XIiXmorf2   skal få 200 medl.

* LEXICON XIiXmorf_UdenTIP   som XIiXmorf, men uden TIP for at blokere rekursive TIP

* LEXICON XIirXmorf_stem   type taseqqerpoq
